臺灣高等法院臺南分院刑事判決
110年度上訴字第457號
上  訴  人  臺灣臺南地方檢察署檢察官
被      告  郭世宏



上列上訴人因被告違反毒品危害防制條例案件，不服臺灣臺南地
方法院109年度簡上字第195號中華民國109年12月28日第一審判
決（聲請簡易判決處刑案號：臺灣臺南地方檢察署108年度毒偵
字第1693號、109年度偵字第6627號），提起上訴，本院判決如
下：
    主  文
上訴駁回。
    理  由
一、聲請簡易判決處刑意旨略以：被告甲○○前因施用毒品案件，
    經依法院裁定送觀察、勒戒後，認無繼續施用毒品之傾向，
    於民國94年8月22日釋放，並由臺灣臺南地方檢察署檢察官
    以94年度毒偵字第1873號為不起訴處分確定，復於觀察、勒
    戒執行完畢釋放後5年內，因施用毒品案件，由同署檢察官
    於96年4月25日，以96年度毒偵字第1071號為附戒癮治療條
    件之緩起訴處分確定。被告明知甲基安非他命係毒品危害防
    制條例第2條第2項第2款所公告列管之第二級毒品，不得非
    法持有，竟基於持有第二級毒品之犯意，先於108年4、5月
    間某日，在臺南市○○區○○路某處，向「陳玟琪」購入甲基安
    非他命1包後而持有之，另於同年5月間某日，在臺南市○○區
    ○○路某汽車美容店，向綽號「阿源」之男子購入甲基安非他
    命1包後而持有之（被告涉犯持有第二級毒品罪嫌部分，業
    經原審判決免訴確定）。被告另基於施用第一級毒品海洛因
    之犯意，於108年6月12日上午10時許，在其位於臺南市○○區
    ○○路0段000巷00號住處內，以捲煙燃燒吸食煙霧之方式，施
    用海洛因1次。嗣警於108年6月13日上午7時43分許，持臺灣
    臺南地方法院法官所核發搜索票，至甲○○上開住處搜索，當
    場扣得甲基安非他命2包(檢驗前純質淨重分別約為14.038公
    克、1.253公克)等物，並於同日上午9時30分，經其同意採
    集尿液送驗，結果呈嗎啡、可待因陽性反應，始查知上情，
    因認被告涉犯毒品危害防制條例第10條第1項之施用第一級
    毒品罪嫌等語。
二、本件上訴及本院審理範圍：
　㈠依上揭聲請簡易判決處刑意旨，被告甲○○被訴涉犯持有第二
    級毒品、施用第一級毒品等罪嫌，經原審審理後，判決持有
    第二級毒品部分，免訴；施用第一級毒品部分，公訴不受理
    。
　㈡被告對上開原審判決並未提起上訴，檢察官則對原審判決關
    於施用第一級毒品部分提起本件上訴，而原審判決關於持有
    第二級毒品諭知免訴部分，因檢察官及被告均未提起上訴，
    而告確定在案，是本件上訴及本院審理範圍應僅限於原判決
    關於施用第一級毒品部分，合先敘明。　　　
三、按起訴之程序違背規定者，應諭知不受理之判決，並得不經
    言詞辯論為之，刑事訴訟法第303條第1款、第307條分別定
    有明文。此所稱之起訴之程序違背規定，係指檢察官提起公
    訴之訴訟行為於程序上有違法律之規定而言。而提起公訴之
    訴訟行為是否於程序上有違法律規定，原則上，固是以起訴
    時所存在之事項及法律規定為判斷，惟檢察官起訴後始發生
    之情事變更事由，致法院不能為實體審理及判決亦屬「起訴
    之程序違背規定」（最高法院109年度台上字第3826號判決
    意旨參照）。又檢察官未將被告先送勒戒處所觀察、勒戒，
    而逕行起訴，其起訴之程序違背規定，自應諭知不受理之判
    決（最高法院88年度台非字第146號判決意旨參照）。
四、復按毒品危害防制條例第20條第3項、第23條第2項於109年1
    月15日修正公布，且新增第35條之1規定，並均於109年7月1
    5日施行。修正後之毒品危害防制條例第20條第3項規定，犯
    第10條之罪於觀察、勒戒或強制戒治執行完畢釋放後，3年
    後再犯者，不論其行為係在新法施行生效前或施行生效後所
    為（同條例第35條之1第1、2款參照），均應適用同條第1、
    2項（即應先觀察、勒戒或強制戒治）之規定，其修法理由
    謂：施用毒品者具「病患性犯人」之特質，並參諸世界各國
    之醫療經驗及醫學界之共識，咸認施用毒品成癮者，其心癮
    甚難戒除，如觀察勒戒或強制戒治執行完畢釋放後，3年後
    始再有施用第一級、第二級毒品之行為者，足見其有戒除毒
    癮之可能，宜再採以觀察、勒戒方式戒除其身癮及以強制戒
    治方式戒除其心癮之措施，為能放寬觀察、勒戒或強制戒治
    制度之適用時機，以協助施用者戒除毒癮，爰修正第3項。
    同條例第23條第2項亦配合修正為「觀察、勒戒或強制戒治
    執行完畢釋放後，3年內再犯第10條之罪者，檢察官或少年
    法院（地方法院少年法庭）應依法追訴或裁定交付審理。」
    可知本次修法對於施用毒品者施以觀察勒戒、強制戒治，或
    依法追訴（或裁定交付審理）之適用範圍，係確立初犯為具
    「病患性犯人」之特質應先經一完整之醫療處置，3年內再
    犯者應依法追訴（或裁定交付審理），3年後再犯則裁定觀
    察勒戒，殆無疑義。但對於3犯以上距最近1次觀察勒戒或強
    制戒治執行完畢釋放後，逾3年者，究應適用同條例第20條
    第3項或第23條第2項處理，本次修法未明確規定，惟基於罪
    刑法定之明確性原則、法文之文義解釋，參諸觀察勒戒等治
    療處置，乃結合醫師、觀護人、社工心理諮商等不同領域之
    專業人員參與之保安處分措施，目的除在戒除施用毒品者身
    癮、心癮之措施外，並企圖重新塑造生活紀律，改變其病態
    行為，與刑罰之執行並不相同，無法以刑罰補充或替代上開
    醫療處置之特性。從而，3犯以上如距最近1次觀察、勒戒或
    強制戒治執行完畢釋放後，已逾3年者，其間縱經判刑、執
    行，究與觀察勒戒或強制戒治已經完整之治療療程不同，無
    法補充或替代上開之醫療處置，均應再予觀察勒戒之機會，
    方為適法（最高法院109年度台上字第3098號、第3240號、
    第4105號等判決意旨、最高法院109年8月11日刑事庭會議決
    議意旨參照）。再按基於憲法應保障人民之生存權，及根據
    每個國民生存照顧需要提供基本給付之理念，為協助施用毒
    品者戒除毒癮復歸社會，對於經監獄監禁處遇後仍再犯之施
    用毒品者，更應恢復以機構內、外之治療協助其戒除毒癮。
    此即本次修正毒品條例第20條第3項關於施用毒品者所謂「3
    年後再犯」係何所指之立法真諦。除檢察官優先適用第24條
    命附條件緩起訴處分處遇（不論幾犯，亦無年限）外，對於
    施用毒品初犯者，即應適用第20條第1項、第2項為機構內之
    觀察、勒戒或強制戒治；若於上開機構內處遇執行完畢釋放
    後，於「3年內再犯」者，依第23條第2項規定，應依法追訴
    ；倘於「3年後再犯」自應再回歸到傳統醫療體系機構內重
    為觀察、勒戒或強制戒治之治療。是對於戒除毒癮不易者，
    唯有以機構內、外處遇及刑事制裁等方式交替運用，以期能
    控制或改善其至完全戒除毒癮。對於毒品條例第20條第3項
    及第23條第2項所謂「3年後（內）再犯」，應跳脫以往窠臼
    ，以「3年」為期，建立「定期治療」之模式。其規定中所
    謂「3年後再犯」，只要本次再犯（不論修正施行前、後）
    距最近1次觀察、勒戒或強制戒治執行完畢釋放，已逾3年者
    ，即該當之，不因其間有無犯第10條之罪經起訴、判刑或執
    行而受影響（最高法院刑事大法庭109年11月18日宣示之109
    年度台上大字第3826號裁定意旨可資參照）。
五、又按本於權力分立原則，法院對檢察官職權行使，應予以尊
    重，雖非謂不得為適度之司法審查，惟對於施用毒品者本次
    所犯如距最近1次觀察、勒戒或強制戒治執行完畢釋放後，
    已逾3年者，檢察官既得本於立法者所賦與之職權裁量是否
    聲請法院裁定觀察、勒戒或為命附條件（現行法僅能附命完
    成戒癮治療）緩起訴處分之多元化處遇，即聲請法院裁定機
    構內之觀察、勒戒並非檢察官所得採取之唯一途徑，法院自
    不能僭越檢察官之職權，逕對施用毒品者裁定應予觀察、勒
    戒或強制戒治。雖修正後之毒品條例第35條之1第2款規定：
    「審判中之案件，由法院或少年法院（地方法院少年法庭）
    依修正後規定處理；依修正後規定應為不起訴處分或不付審
    理之裁定者，法院或少年法院（地方法院少年法庭）應為免
    刑之判決或不付審理之裁定。」另該條款之立法說明亦謂：
    「若該等案件於修正施行前已繫屬於法院或少年法院（地方
    法院少年法庭）者，『為求程序之經濟，法院或少年法院（
    地方法院少年法庭）應依修正施行後之規定處理，即應依職
    權為觀察、勒戒或強制戒治之裁定』」等語，似欲透過立法
    說明由法院依職權裁定觀察、勒戒或強制戒治，以替代第20
    條第1項、第2項所定應由檢察官提出觀察、勒戒或強制戒治
    之聲請，惟該立法理由說明，雖得為解釋上開法律條文之參
    考，究非法律條文本文，法院於裁判時，首應依憑現行有效
    之法律，參酌法律規定之文義、目的、整體法律規範之體系
    為綜合判斷，尚非單憑立法理由說明為據，是若檢察官之「
    起訴之程序違背規定」，法院當不能「為求程序之經濟」便
    宜行事，而應嚴守程序上之正義，尊重檢察官之裁量權，並
    保障施用毒品者能獲得妥適並完善治療或其他有利戒毒途徑
    處遇之機會。
六、經查：
　㈠被告甲○○施用第一級毒品海洛因犯行，經原審認定其於108年
    6月12日上午10時許，在其位於臺南市○○區○○路0段000巷00
    號住處內，基於施用第一級毒品海洛因之犯意，以捲煙燃燒
    吸食煙霧之方式，施用海洛因1次等情，業據被告坦承不諱
    ，並有臺灣臺南地方法院搜索票影本、臺南市政府警察局第
    四分局搜索扣押筆錄、扣押物品目錄表、尿液編號及年籍對
    照表（尿液編號:0000000）、勘察採證同意書、台灣檢驗科
    技股份有限公司濫用藥物檢驗報告（檢體編號:0000000）各
    1份及高雄市立凱旋醫院濫用藥物成品檢驗鑑定書2份在卷可
    參，復有上開甲基安非他命2包扣案可憑，堪認被告此部分
    係犯毒品危害防制條例第10條第1項之施用第一級毒品罪無
    訛。
　㈡被告前於94年間因施用毒品案件，經裁定送觀察勒戒後，認
    無繼續施用毒品傾向，於94年8月22日釋放出所，並由臺灣
    臺南地方檢察署檢察官以94年度毒偵字第1873號為不起訴處
    分確定，有臺灣高等法院被告前案紀錄表附卷可憑（見本院
    卷第37至38頁），檢察官聲請簡易判決處刑認被告本件施用
    毒品之時間為「108年6月12日上午10時許」，距前開觀察、
    勒戒執行完畢之時間超過3年，依上開最高法院之裁判意旨
    ，仍應給予被告觀察、勒戒之機會，不因前次觀察、勒戒執
    行完畢後是否因另犯該罪，經緩起訴、起訴、判刑或執行而
    受影響，仍應依修正後之該條例第20條第3項、現行第24條
    等規定，由檢察官基於一次性之整體規劃而重啟處遇程序，
    視被告個案情形，是否適合「觀察、勒戒或強制戒治」或給
    予「附命完成戒癮治療緩起訴處分」之機會，使被告能再獲
    得治療之機會，俾落實此次寬厚刑事政策之變革。從而，檢
    察官就本件被告施用毒品案，依修正前毒品危害防制條例規
    定聲請簡易判決處刑，起訴程序固未違背當時規定，然依新
    修正之毒品危害防制條例規定，已不得追訴，是檢察官之起
    訴，已因法律修正之情事變更，致欠缺訴追條件，其起訴程
    序已違背規定，故檢察官逕予聲請簡易判決處刑，原審適用
    新法，並考量法院無從替代檢察官逕為上開合義務性之裁量
    處遇，而諭知不受理之判決，核無違法不當之處。檢察官上
    訴主張「本案被告於108年6月12日再犯，顯與前次觀察勒戒
    之執行已逾3年，揆諸前揭說明，應再予被告觀察勒戒之機
    會，並傳喚被告告知後，逕為觀察勒戒之裁定。」云云，依
    上所述，並無理由，應予駁回，並不經言詞辯論為之。
據上論斷，應依刑事訴訟法第368條、第372條，判決如主文。
本案經檢察官林朝文聲請簡易判決處刑，檢察官羅瑞昌提起上訴
。
中　　華　　民　　國　　110 　年　　4 　　月　　21　　日
                  刑事第二庭    審判長法　官  陳顯榮 
                                      法　官  黃裕堯
                                      法　官  陳弘能
以上正本證明與原本無異。
如不服本判決應於收受送達後20日內向本院提出上訴書狀，其未
敘述上訴理由者，並得於提起上訴後20日內向本院補提理由書（
均須按他造當事人之人數附繕本）「切勿逕送上級法院」。
　　　　　　　　　　　　　　　　　　　書記官  許雅華
中　　華　　民　　國　　110 　年　　4 　　月　　21　　日